---
title: "Aula 5"
format: html
editor: visual
---

Aula 5 - Dado um conjunto de dados da prova:

-   Foram carregadas as seguintes bibliotecas (pacotes) para desenvolver as análises.

<!-- -->

-   Para a importação dos dados foi dado um conjunto de dados contendo as notas dos alunos nas provas 1 e 2 e foram importados usando o link de uma planilha Google seguindo as orientações do professor.

```{r}
#Pacotes carregados:
  
library(gsheet)
library(readxl)
library(ggplot2)
library(tidyverse)
library(ggthemes)
library(patchwork)

#importação dos dados via planilha Google:

df1 <- gsheet2tbl("https://docs.google.com/spreadsheets/d/1bq2N19DcZdtax2fQW9OHSGMR0X2__Z9T/edit#gid=1092065531")

df1$prova <- as.factor(df1$prova)

```

-   Inicialmente foi feita uma análise dos dados importados (descrevendo o que tem em 3 colunas (prova, pontos e nota):

```{r}
glimpse(df1)
```

-   Usando o summary foi observado a nota max e min entre as duas provas.

```{r}
summary(df1$nota)
```

-   Foi realizado o teste de média com a sumarização da mesma tanto para primeira avaliação quanto para a segunda:

```{r}
#Média 
df1 |> 
group_by(prova) |> 
  summarize(inc_mean = mean(nota))
```

-   Foram feitas média e mediana e foi observado que a dispersão dos dados é bem parecida tanto para prova1 quanto para prova2.

```{r}

#Média, mediana

df1 |> 
group_by(prova) |> 
  summarise(inc_med= median (nota), inc_mean = mean(nota), sd_mean = sd(nota)) 
```

-   Apesar dos dados terem uma distribuição bem similar, de forma visual podemos observar que os alunos foram melhores na prova2, quando comparado com a primeira prova, visto que as barras tem uma tendencia a aumentar depois da linha de marcação da média.

```{r}
#Filtrando prova 1
 prova1 <- df1 |> 
  select (prova, nota) |> 
  filter(prova == "1")
 
 #Filtrando prova 2
 prova2 <- df1 |> 
   select (prova, nota) |> 
  filter(prova == "2")
 
 p1 <- prova1|> 
  ggplot(aes(x = nota))+
  geom_histogram(bins = 5, color = "white", fill = "red")+
  facet_grid(~prova)+
  theme_few(base_size = 12)+geom_vline(xintercept = 79.54, linetype = 2) + annotate(geom = "text", x = 75, y = 7.5, label = "mean")+ ylim(0,10)
 
 p2 <- prova2|> 
  ggplot(aes(x = nota))+
  geom_histogram(bins = 5, color = "white", fill = "darkgreen")+
  facet_grid(~prova)+
  theme_few(base_size = 12)+geom_vline(xintercept = 79.54, linetype = 2) + annotate(geom = "text", x = 75, y = 7.5, label = "mean")+ ylim(0,10)
 
 p1+p2
```

-   Quando se tem mais que 15 pontos usa-se o boxplot (usado quando se tem muita informação agregada), foram 22 notas na prova1 e 22 notas da prova2, demonstrando uma similaridade nos resultados das duas provas.

```{r}
# boxplot

df1 |> 
 ggplot(aes(factor(prova), nota))+ 
  geom_boxplot(color = "black", fill = "skyblue")+geom_jitter(width = 0.05)
 

```

-   Abaixo pode-se observar a quantidade de pessoas que ficaram acima da média tanto na p1 e p2 quanto a diferença entre as notas acima da média nas duas provas.

```{r}
#OBSERVAÇÃO DE QUANTAS PESSOAS FICARAM ACIMA DA MÉDIA EM P1.

p1 <- df1 |> 
  filter(prova == 1, nota > mean(nota)) |> 
  nrow() / 
df1 |> 
  filter(prova == 1) |> nrow() * 100

# em p2 mais pessoas ficaram acima da média como pode-se observar. 
p2 <- df1 |> 
  filter(prova == 2, nota > mean(nota)) |> 
  nrow() / 
df1 |> 
  filter(prova == 2) |> nrow() * 100

#difrença entre p1 e p2 
p1-p2
```

-   Com isso foi plotado um gráfico com pontos das distribuições das notas, podendo-se contar os pontos, observando uma mínima diferença de uma nota acima da média em p2 quando comparada a p1 numericamente.

```{r}
df1 |> 
  ggplot(aes(y = nota, x = prova))+
  geom_jitter(width = 0.36, size = 2, shape = 20, color = "black")+
  theme_few()+ geom_vline(xintercept = 1.5, linetype = "dotted")+
  ggtitle("Distribuição de notas de prova1 e prova2")+
  geom_hline(yintercept = mean(df1$nota),
             linetype = "dashed",
             color = 'red',
             size = 0.75)
```

Conclusão:

Podemos observar que numericamente levando em conta a média os alunos foram melhores na segunda prova em comparação com a primeira aproximadamente 5% (referente a nota de um aluno de diferença) levando em conta os números. Entretanto não foram realizados testes estatísticos para demonstrar, apenas as análises numéricas (contagem) e gráficas acima. Visualmente podemos observar que se tem uma tendência as barras estarem mais concentradas acima da média na prova2.
